【裁判字號】    90,台上,7964
【裁判日期】    901227
【裁判案由】    因被告等殺人等罪案件
【裁判全文】
最高法院刑事判決                                九十年度台上字第七九六四號
    上   訴   人  台灣高等法院台中分院檢察署檢察官
    被        告  甲○○
    上訴人即被告  乙○○
右上訴人等因被告等殺人等罪案件，不服台灣高等法院台中分院中華民國九十年十月
十六日第二審判決（九十年度上訴字第一一九四號，起訴案號：台灣彰化地方法院檢
察署八十九年度偵字第五七一一號），提起上訴，本院判決如左：
    主  文
原判決關於甲○○、乙○○殺人部分撤銷，發回台灣高等法院台中分院。
其他上訴駁回。
    理  由
一關於殺人部分：
本件原判決認定被告甲○○（綽號「洪仔」）、上訴人即被告乙○○（綽號「阿村」
）與被害人陳炳輝均居住於彰化縣溪州鄉西畔村，彼此熟識。甲○○與陳炳輝分別住
於該鄉溪畔村石塔巷七號武聖宮兩側。甲○○、乙○○二人於民國八十九年七月三十
日下午近七時許，在甲○○住處飲用多量啤酒，醉意方濃，適陳炳輝亦帶醉意到場，
因甲○○、乙○○二人原已不滿陳炳輝先前曾搬弄是非，致甲○○與同村村民詹天富
間發生嫌隙，乃以此事質問陳炳輝，經陳炳輝否認後，三人遂起口角，甲○○與乙○
○竟萌生共同傷害陳炳輝之犯意聯絡，由甲○○持其所有之長柄農用掃刀之刀背毆打
陳炳輝之身體，乙○○則就地持甲○○所有之木柄鐵管一支，共同毆打，致使陳炳輝
受有多處瘀血與擦傷，經在場之朱秀森勸阻，始罷手（甲○○傷害部分業經原審判刑
確定）。其後，甲○○、乙○○復要求陳炳輝同至武聖宮發誓，但陳炳輝因受甲○○
、乙○○聯手毆打又被迫發誓，氣憤難耐，乃返回其石塔巷九號住處。旋攜帶槍砲彈
藥刀械管制條例列管俗稱七星寶劍之掃刀一把返回武聖宮廟埕，攻擊甲○○及乙○○
二人，乙○○、甲○○二人見狀，乃基於不確定殺人犯意聯絡，由乙○○以木柄鐵管
一支阻攔隨後趕來探望情況之陳炳輝女婿黃志鋒，甲○○則以長柄農用掃刀一支砍向
陳炳輝左肩、頸部位，致陳炳輝受有左頸前部十四公分乘十四公分（原審誤為四公分
）之切割傷，頓時血流如注不支倒地，未及送醫救治因出血性休克當場死亡等情，因
而撤銷第一審關於殺人部分之科刑判決，改判論處甲○○、乙○○共同殺人各罪刑，
固非無見。
惟查(一)刑法第十三條第一項明定：行為人對於構成犯罪之事實，明知並有意使其發生
者為故意。同條第二項明定：行為人對於犯罪之事實，預見其發生，而其發生並不違
背其本意者，以故意論。前者學理上謂為意欲主義，後者謂為容認主義，但不論其為
「明知」或「預見」，皆為故意犯主觀上之認識，只是程度強弱有別，行為人有此認
識進而有「使其發生」或「任其發生」之意，則形成犯意，前者為確定故意、直接故
意，後者為不確定故意、間接故意，但不論其為確定故意或不確定故意，其「明知」
或「預見」乃在犯意決定之前，至於犯罪行為後結果之發生，則屬因果關係問題，因
常受有物理作用之支配，非必可由行為人「使其發生」或「任其發生」，故犯意之認
識與犯罪之結果為截然不同之概念，不容混淆。原判決認定以長柄掃刀一支、木柄鐵
管一支砍殺人之身體，足以取人之性命，甲○○於近距離砍殺被害人，其傷口長、深
各為十四公分，用力甚猛，顯見甲○○殺人之認識程度甚強，並有意使其發生，應係
確定之故意。原判決以甲○○對於被害人縱因其行為而發生喪命之結果，亦毫無憐惜
與不忍而恣意為之，認應具有殺人之不確定犯意，不無將犯意之認識與犯罪之結果相
互混淆，難謂允洽。(二)以自己共同犯罪之意思，參與實施犯罪構成要件以外之行為，
或以自己共同犯罪之意思，事先同謀而由其中一部分人實施犯罪之行為者，均為共同
正犯，司法院大法官會議釋字第一○九號著有解釋。原判決以乙○○、甲○○於案發
前曾與被害人爭執，且於爭執後並未離去，反各執刀、棍等候被害人前來，並於甲○
○加害被害人時在旁阻擋黃志鋒，事後相偕逃亡，資以認定乙○○與甲○○就殺人部
分，有犯意聯絡、行為分擔，皆為共同正犯等語。但查甲○○與被害人住處分住武聖
宮兩側，而甲○○、乙○○傷害被害人時迄殺人間，時間甚為短暫，此據證人朱秀森
，被害人之妻林碧霞、女兒陳秀妙、陳秀香供述明確（見相驗卷二十一頁反面、三十
九頁反面、四十一頁正面、四十三頁正面），則乙○○如何知悉甲○○行將殺人而與
之有犯意聯絡，未於理由中說明憑以認定之證據，遽以共同正犯論處罪刑，自有理由
不備之違法。(三)實施刑事訴訟程序之公務員，就該管案件，應於被告有利及不利之情
形一律注意，刑事訴訟法第二條定有明文。查內政部警政署刑事警察局八十九年十月
十三日刑醫字第一一八四四二號鑑定書，載明乙○○執有木棍上之血跡與被害人Ｄ
ＮＡ之ＳＴＲ型別相符（見偵查卷一八二頁），乙○○既未以木棍打殺被害人，木棍
上何以染有被害人血跡﹖又甲○○、乙○○原先係在石塔巷七號毆打被害人，但兇殺
之現場則介於甲○○與被害人住處間之武聖宮前，此有警方制作之兇案現場草圖可按
（見相驗卷十一頁），則乙○○若單純為防止被害人攜帶刀械尋釁，何以執械在途中
守候，則乙○○究只在消極防範他人尋釁而無殺人之犯意，抑或早有殺人之犯意，進
而於途中攔截，攸關犯罪之成立，自當併加釐清。檢察官及乙○○上訴意旨分別指摘
原判決關於甲○○、乙○○殺人部分不當，尚非全無理由，應認此部分有撤銷發回更
審之原因。
二關於乙○○傷害部分：
按刑事訴訟法第三百七十六條所列各罪之案件，經第二審判決者，不得上訴於第三審
法院，法有明文規定。本件上訴人乙○○被訴傷害部分，原審係以刑法第二百七十七
條第一項論處罪刑，核係刑事訴訟法第三百七十六條第一款所列之案件，此部分既經
第二審判決，自不得上訴於第三審法院，上訴人竟一併提起上訴，顯非法之所許，應
予駁回。
據上論結，應依刑事訴訟法第三百九十七條、第四百零一條、第三百九十五條前段，
判決如主文。
中      華      民      國     九十     年     十二     月    二十七    日
                              最高法院刑事第九庭
                                  審判長法官  莊  登  照
                                        法官  洪  明  輝
                                        法官  黃  一  鑫
                                        法官  魏  新  和
                                        法官  林  秀  夫
      右正本證明與原本無異
                                              書  記  官
中      華      民      國    九十一    年      一      月      三      日


司法院資訊處製作；財團法人民間司法改革基金會備份。
